【裁判字號】    89,重訴,524
【裁判日期】    900917
【裁判案由】    排除侵害
【裁判全文】
臺灣臺南地方法院民事判決  八十九年度重訴字第五二四號
    原      告  戊○○
    訴訟代理人  丁○○
    被      告  丙○○
                甲○○
                己○○
    訴訟代理人  乙○○
右當事人間請求排除侵害事件，本院判決如左：
    主    文
被告陳丙○○、甲○○應將坐落台南縣關廟鄉○○段四四三地號土地上如附圖二所示
Ａ及附圖一所示Ｃ、Ｄ、Ｅ、Ｆ部分面積共四一三點六三平方公尺之地上物拆除，並
將土地交還原告，及自民國八十六年十二月二十三日起至交還土地之日止，按月連帶
給付原告以新台幣參仟陸佰陸拾壹元計算之損害金。
被告己○○應將坐落台南縣關廟鄉○○段四四三地號土地如附圖二所示Ａ及附圖一所
示Ｂ部分面積共四三點一八平方公尺之地上物拆除，並將該土地交還原告；及自民國
八十六年十二月二十三日起至交還土地之日止，按月給付原告以新台幣參佰捌拾貳元
計算之損害金。
原告其餘之訴駁回。
訴訟費用由被告丙○○、甲○○連帶負擔十分之九，被告己○○負擔十分之一。
本判決第一項於原告以新台幣貳佰參拾萬貳仟元為被告丙○○、甲○○供擔保後，得
假執行。
本判決第二項於原告以新台幣貳拾肆萬元為被告己○○供擔保後，得假執行。
原告其餘假執行之聲請駁回。
    事    實
甲、原告方面：
  一、聲明：求為判決：
  （一）被告丙○○、甲○○應將坐落台南縣關廟鄉○○段四四三地號土地上如附圖
        二所示Ａ及附圖一所示Ｃ、Ｄ、Ｅ、Ｆ部分面積共四一三點六三平方公尺之
        地上物拆除，並將土地交還原告。並自民國八十六年十二月二十三日起至交
        還土地之日止，按月連帶給付原告以新台幣（下同）三萬四千五百三十八元
        計算之損害金。
  （二）被告己○○應將坐落台南縣關廟鄉○○段四四三地號土地如附圖二所示Ａ及
        附圖一Ｂ部分面積共四三點一八平方公尺之地上物拆除，並將該土地交還原
        告。並自八十六年十二月二十三日起至交還土地之日止，按月給付原告以三
        千六百零五元計算之損害金。
  （三）請准原告供擔保宣告假執行。
  二、陳述：
  （一）坐落台南縣關廟鄉○○段四四三地號、地目建、面積五二四平方公尺之土地
        （下簡稱系爭土地）係原告所有，遭被告丙○○、甲○○、己○○無權占用
        ，爰依民法第七百六十七條之規定，訴請排除侵害，拆除地上建築物，將土
        地返還，並依侵權行為之法律關係請求被告自占用日起賠償原告所受之損害
        。
  （二）對被告抗辯之陳述：
    １、系爭土地並非公地，本來是由很多人一起繼承，之後由我父親向其他共有人
        買受才取得全部所有權，是系爭土地絕非公地。
    ２、依土地法之規定，土地移轉價格之價格並無不可低於公告現值，而系爭土地
        之買賣係經雙方同意且出示移轉所需證件完成過戶，怎有不合理之處。
    ３、被告等人無權占用系爭土地，空言主張信託關係，又提不出信託契約，渠等
        占用系爭土地多年，原告父親在世時，曾交涉返還未果，要被告繳納地租也
        不願意，原告復請村長協調，竟漫天要價八百萬元，原告繳納巨額之遺產稅
        、地價稅，而被告則不只無權占用，還租給他人使用坐收利益，原告任職之
        台汽公司近因營運狀況不佳，即將於九十年六月三十日結束營運，屆時將返
        鄉定居，故積極催討，欲收回系爭土地自用，而且被告經總登記亦分有土地
        數筆，自己土地不使用，而占用原告之土地，實難令人信服。
  （三）損害金之計算方式，原告願意酌減以系爭土地之公告現值每平方公尺一萬六
        千七百元，按年息百分之六為損害金計算之標準。
  三、證據：提出土地所有權狀一份、土地登記謄本十二份、台南縣稅捐稽徵處七十
      年土地增值稅納稅通知單一紙、土地建築改良物買賣所有權移轉契約書一份、
乙、被告方面：
  一、聲明：原告之訴駁回。
  二、陳述：
  （一）被告等三人絕非無權占用原告土地：系爭土地重測前為台南縣關廟鄉○○段
        七五一之一七地號，此筆土地早於四十年間即列為盧氏家族「公地」，而信
        託交付盧玉麟（即原告之祖父）管理，當時被告己○○及盧金印（即被告甲○○、丙○○之父）係經取得管理人盧玉麟之同意，始於系爭土地上建屋居
        住至今。嗣於七十年間，系爭土地變更信託名義人為盧子謙（即原告之父）
        ，因地屬「公地」故，盧子謙並無異議，亦僅循例將地價稅交由被告等繳付
        。俟至八十六年間盧子謙去世，本件系爭土地始由原告戊○○繼承取得名義
        所有權，故被告等三人於系爭土地上建屋居住，係經公地管理人盧玉麟、盧
        子謙同意，至今已有四十年餘，絕非無權占有。
  （二）有關系爭土地原屬「公地」而信託登記予原告祖父盧玉麟管理之事實，業經
        證人盧春清、盧文瑞於  鈞院九十年二月十九日庭訊時證稱屬實；正因地屬
        「公地」，故四十年間被告己○○及盧金印（即被告甲○○、丙○○之父）
        於經取得公地管理人盧玉麟同意後，始得於系爭土地上建屋居住至今。退萬
        步言，有關系爭土地為公地之事實，縱  鈞院認僅舉二位證人猶嫌不足，而
        不為採信，然被告等於五十年間即已建屋居住之事實，原告並不爭執，僅辯
        稱：「土地是祖先留下來，當時土地很便宜，因為都是同姓所以讓他們蓋房
        子」，足見五十年間被告等於系爭土地上建屋居住，係經取得原告之祖父盧
        玉麟之同意，絕非無權占有；至於彼等間同意建屋居住之法律關係，應認係
        不定期限之使用借貸，借貸目的為「建屋居住使用」，故原告縱因繼承而取
        得系爭土地所有權，然系爭土地上之使用借貸關係，亦應一併繼承。
  （三）關於鈞院囑託台南縣歸仁地政事務所於民國九十年一月十八日複丈之複丈成
        果圖，其中編號Ｆ建物，係被告甲○○、丙○○之父盧金印於五十年間經取
        得公地管理人盧玉麟之同意所建，此有台南縣稅捐稽徵處房屋稅繳款書及房
        屋稅籍證明書可為證明（其內房屋座落欄分別載為：台南縣關廟鄉○○村○
        鄰○○路六三０號及台南縣關廟鄉北花村二鄰北花四十之七號，係房屋門牌
        改編之故，事實上仍屬同一房屋）。其後因道路拓寬，編號Ｆ建物遭部分拆
        除，經被告丙○○、甲○○重為整修，故外觀上編號Ｆ建物不若編號Ａ建物
        老舊。故編號Ｆ建物為盧金印所建，亦即盧金印方為原始所有權人。
  （四）原告雖稱：系爭土地為其父盧子謙於七十年三月間向其他共有人購買取得，
        並提出土地買賣所有權移轉契約書以為證明，然查：
    １、六十九年、七十年間，正值房地產高峰期，依當時行情，本件系爭土地之市
        價，應有公告現值之二．五倍至三倍間之價值，而七十年間系爭土地之公告
        現值為每平方公尺八百元，換言之，原告之父購買土地持分之公告現值總額
        應為四十萬六千四百元，換算當年市價，至少亦應有一百零一萬六千元（以
        二．五倍計算）之價值。
    ２、惟原告提出之土地買賣所有權移轉契約書，其內所載買賣價款總金額卻僅二
        十三萬二千八百三十五元，約為公告現值之二分之一強，試問：正值房地產
        高峰期，共有人焉有賤賣土地之理？是知，本件系爭土地交易價格顯然違反
        常情。可知，原告主張系爭土地為購買取得，顯然違反一般社會經驗法則，
        不足採信。
  （五）原告於鈞院九十年二月十九日庭訊時，坦承：「土地是祖先留下來，當時土
        地很便宜，因為都是同姓所以讓他們蓋房子」等語，已足證明被告等於系爭
        土地上建屋居住，係經取得原告祖父盧玉麟之同意（原告所稱之祖先，係指
        其祖父）；然原告卻又聲稱：系爭土地為其父盧子謙於民國七十年間購買取
        得，果如其言，試問：既然七十年間始購買取得系爭土地，原告之祖先又如
        何對民國四十、五十年間之建屋表示同意？其間矛盾，道理安在？最合理之
        解釋即為：系爭土地本經盧氏家族列為公地，而信託登記予原告祖父管理，
        是以原告祖父始能對建屋表示同意，至於原告所提出七十年土地買賣所有權
        移轉契約書，事實上本非買賣，僅為信託土地形式上作更名登記而已。
  三、證據：提出台灣電力公司台南區營業處書函三張、市場景氣基本認識二紙、八
      十七年度台南縣稅捐稽徵處房屋稅繳款書一紙、房屋稅籍證明書一份及繼承系
      統表一紙為證，並聲請訊問證人盧良玉、盧春清、盧文瑞。
丙、本院依職權調閱重測前台南縣關廟鄉○○段七五一之一一七地號土地謄本，並訊
    問證人盧壽基、盧財德。
      理    由
一、本件原告起訴主張坐落台南縣關廟鄉○○段四四三地號、地目建、面積五二四平
    方公尺之土地係其所有，遭被告丙○○、甲○○及己○○三人無權占用，被告丙○○、甲○○所有之磚造房屋、鐵骨石棉瓦涼棚、鐵骨造水塔分別占用如附圖所
    示二所示Ａ及附圖一所示Ｃ、Ｄ、Ｅ、Ｆ部分，面積共四一三點六三平方公尺，
    被告己○○之房屋占用如附圖二所示之Ａ及附圖一所示Ｂ部分，面積四三點一八
    平方公尺，幾經原告促請被告將無權占有之地上建物拆除，並將土地返還，被告
    均拒絕，爰依民法第七百六十七條之規定請求被告拆屋交地，並依侵權行為之法
    律關係，請求被告丙○○、甲○○及己○○均自八十六年十二月二十三日起至交
    還土地之日止，按月給付原告三萬四千五百三十八元及三千六百零五元之損害金
    等語。被告則以系爭土地重測前為台南縣關廟鄉○○段七五一之一七地號，該筆
    土地早於四十年間即列為盧氏家族「公地」，而信託交付盧玉麟（即原告之祖父
    ）管理，當時被告己○○及盧金印（即被告甲○○、丙○○之父）係經取得管理
    人盧玉麟之同意，始於系爭土地上建屋居住，一直至今，故被告並非無權占用系
    爭土地，退步言之，縱系爭土地非公地，惟原告亦自認其祖先有同意被告己○○
    及訴外人盧金印建屋居住，則渠等間顯有不定期之使用借貸關係存在，被告基於
    該法律關係使用系爭土地，亦非無權占有等語，資為抗辯。
二、查系爭土地現登記為原告所有，其上現有丙○○、甲○○所有之磚造房屋、鐵骨
    石棉瓦涼棚、鐵骨造水塔分別占用如附圖所示二所示Ａ及附圖一Ｃ、Ｄ、Ｅ、Ｆ
    部分，面積共四一三點六三平方公尺，被告己○○所有之房屋占用如附圖二所示
    Ａ及附圖一所示Ｂ部分，面積四三點一八平方公尺之事實，業據原告提出土地登
    記簿謄本一份為證，並經本院會同台南縣歸仁地政事務所人員勘測現場，有勘驗
    筆錄及台南縣歸仁地政事務所複丈成果在卷可稽，且為被告所不爭，堪信為真實
    。
三、被告雖辯稱：系爭土地重測前為台南縣關廟鄉○○段七五一之一七地號，此筆土
    地係盧氏家族「公地」，當時信託交付原告之祖父盧玉麟管理，七十年間又變更
    信託名義人為原告之父親盧子謙，盧子謙去世後才由原告登記為所有權人，惟實
    際上系爭土地係公地，被告自可使用，並非無權占有云云。惟原告則主張系爭土
    地原係祖產，由多人共有，嗣由原告之父盧子謙向其他共有人購買持分取得全部
    之所有權，且祖產均已分割，被告亦分得其他多筆土地等語，並提出土地買賣所
    有權移轉契約書及土地謄本多份為證。經查：
（一）重測前台南縣關廟鄉○○段七五一之一七地號土地係於七十年二月十六日自重
      測前台南縣關廟鄉○○段七五一之一一地號土地分割轉載而來，土地登記之所
      有權人有盧老仲、盧仁義、盧子謙、盧財德、盧財課、盧財壽、盧壽基、盧
      財德....  等十二人，此有七五一之一七、及一一號地號土地謄本二份在卷可
      稽，被告所辯系爭土地原信託登記為原告祖父盧玉麟，七十年間又變更信託登
      記給原告之父盧子謙云云，顯與事實不符，委無足取。
（二）又原告所主張系爭土地係由原告之父盧子謙以買賣之方式向其他共有人購買而
      取得全部權利部分，依證人即原共有人盧壽基、盧財德所證：（提示土地買賣
      所有權移轉契約書是否有見過？）未看過該買賣契約書，土地所有權是上一代
      處理的，以前是公地，但在上一代大約二十幾年前都已經分割完了，如何分割
      我們不清楚，都是長輩處理等語（見本院八十九年九月三日言詞辯論筆錄），
      而兩造對證人上開所述亦均無意見，足見系爭土地應非原告之父盧子謙以買賣
      之方式取得所有權，而係因分割而取得全部之所有權，堪以認定。
（三）再參諸證人即被告己○○之弟盧春清所證：「土地是我們盧姓家族所有，但是
      登記在原告祖父名下，因為當時盧姓家族有三房，大房的部分土地登記在原告
      祖父名下，二房登記再盧錦石名下，三房登記在盧財源兄弟名下，在七十幾年
      才由原告的母親跟二房的人交換土地分割為原告現在起訴的土地」等語；證人
      盧文瑞所證：「伊是來證明土地是公地，土地每個人都可以使用，是盧姓祖先
      留下來已經好幾代了，三、四十年前有分割過，我的部分已經有登記為所有權
      人」等語，證人對土地分割之時間雖有不同之陳述，惟就土地已經分割部分則
      均為相同之證述，且與證人盧壽基、盧財德所證亦相符，足見被告所辯土地原
      係公地，即土地原係盧姓親族多人所共有雖堪採信，惟土地既已經共有人協議
      分割登記完畢，則自應以土地登記之狀態，認定其所有權之歸屬，被告抗辯系
      爭土地為公地，被告並非無權占有云云，即非可採。
四、被告雖又辯稱：被告所有之房屋係於五十年間經當時之土地管理人即原告之祖父
    盧玉麟之同意而興建，則應已成立使用借貸關係，被告係基於使用借貸關係使用
    系爭土地，原告亦應繼承該使用借貸關係，並非無使用權源云云。惟按共有土地
    之分割，經分割形成判決確定或協議分割登記完畢者，即生共有關係終止及原共
    有人各自取得分得部分所有權之效力；共有人對於他共有人分得之部分既喪失共
    有權利，則其占有，除另有約定外，即難謂有何法律上之原因（最高法院七十二
    年度台上字第二八０八號判決意旨參照），縱被告所有之房屋於興建時有取得原
    告之祖父盧玉麟之同意而成立使用借貸關係（該部分仍為原告所否認，且被告亦
    未能舉證證明），惟依前所述，系爭土地已於七十年間經協議分割而由原告之父
    盧子謙單獨取得所有權，則被告之占有使用除非取得原告之父盧子謙之同意或與
    原告另有約定得繼續占有，否則尚難以五十年間土地為共有時之使用協議，對原
    告主張有使用之權利，而被告並未能舉證證明有與原告之父盧子謙成立使用借貸
    之協議，則其抗辯得依使用借貸之法律關係使用系爭土地云云，亦不足採。
五、按所有人對於無權占有或侵奪其所有物者，得請求返還之。對於妨害其所有權者
    ，得請求除去之。有妨害其所有權之虞者，得請求防止之。民法第七百六十七條
    定有明文。本件被告丙○○、甲○○所有之磚造房屋、鐵骨石棉瓦涼棚、鐵骨造
    水塔分別占用如附圖二所示Ａ及附圖一所示Ｃ、Ｄ、Ｅ、Ｆ部分，面積共四一三
    點六三平方公尺之原告所有之系爭土地，被告己○○之房屋占用如附圖二所示Ａ
    及附圖一所示Ｂ部分，面積四三點一八平方公尺原告所有之系爭土地，已如前述
    ，被告復無法證明有占有系爭土地之法律上權源，則原告依所有物返還請求權之
    法律關係，請求被告丙○○、甲○○將如附圖二所示Ａ及附圖一所示Ｃ、Ｄ、Ｅ
    、Ｆ部分面積共四一三點六三平方公尺之地上物拆除，並將土地交還原告；被告
    己○○將如附圖二所示Ａ及附圖一Ｂ部分面積共四三點一八平方公尺之地上物拆
    除，並將土地交還原告，洵屬正當，應予准許。
六、又無法律上之原因而受利益，致他人受損害者，應返還其利益，民法第一百七十
    九條前段定有明文，又無權占有他人土地，可獲得相當於租金之利益，為社會通
    常之觀念，最高法院六十一年台上字第一六九五號著有判例。被告無權占有系爭
    土地部分，因而受有相當於租金之利益，致原告受有損害，原告依民法第一百七
    十九條前段規定請求被告給付自原告登記取得系爭土地所有權之八十六年十二月
    二十三日起至返還土地之日止，相當於租金之不當利益，應屬有據。又按城市地
    方房屋之租金，以不超過土地及其建築物申報總價年息百分之十為限，土地法第
    九十七條第一項定有明文，此於租用基地建築房屋準用之，同法第一百零五條亦
    定有明文。是以，本院認被告使用系爭土地之對價應以系爭土地之申報地價年息
    百分之十計算為適當。又系爭土地八十六年七月之申報地價為每平方公尺一千零
    六十二元，有地價謄本一份在卷足憑。從而，原告請求被告丙○○、甲○○自八
    十六年六月二十三日起至交還土地之日止相當於租金之不當得利，按月依被告丙○○、甲○○使用系爭土地之面積四一三點六三平方公尺，每平方公尺以上開土
    地申報地價（一千零六十二元）百分之十計算為三千六百六十一元（計算式為：
    413.63平方公尺*1062元＝439275元，439275元*10／100＝43928元，43928元／
    12個月＝3661元，元以下四捨五入）給付原告，即屬有據，逾此部分之請求，即
    非正當，應予駁回；請求被告己○○自八十六年六月二十三日起至交還土地之日
    止相當於租金之不當得利，按月依被告己○○使用系爭土地之面積四三點一八平
    方公尺，每平方公尺以上開土地申報地價（一千零六十二元）百分之十計算為三
    千六百六十一元（計算式為：43.18平方公尺*1062元＝45857元，45857元
    *10／100＝4586元，45868元／12個月＝382元，元以下四捨五入）給付原告，即
    屬有據，逾此部分之請求，即非正當，應予駁回。
七、原告陳明就本判決第一項、第二項部分，願供擔保，聲請宣告假執行，就原告勝
    訴部分，經核尚無不合，爰酌定相當擔保金額准許之。至於原告敗訴部分，其假
    執行之聲請亦失所依附，應併予駁回。
八、結論：本件原告之訴，為一部有理由，一部無理由，並依民事訴訟法第七十九條
    但書、第八十五條第一項但書、第二項、第三百九十條第二項，判決如主文。
中      華      民      國    九十      年      九      月      十七    日
                                    臺灣臺南地方法院民事第二庭
~B法      官  童來好
右為正本係照原本作成
如對本判決上訴，須於判決送達後廿日內向本院提出上訴狀
中      華      民      國    九十      年      九      月      十九    日
~B法院書記官  鄭佩玉


司法院資訊處製作；財團法人民間司法改革基金會備份。
